【裁判字號】    98,家聲,4
【裁判日期】    980331
【裁判案由】    變更子女姓氏
【裁判全文】
臺灣臺北地方法院民事裁定            98年度家聲字第4號
聲  請  人  乙○○
法定代理人  丙○
相  對  人  甲○○
上列聲請人聲請變更子女姓氏事件，本院裁定如下：
    主    文
聲請駁回。
程序費用由聲請人負擔。
    理    由
一、本件聲請意旨略以：聲請人生父甲○○與生母丙○於民國72
    年間相識，於78年8月21日聲請人出生後1個月才登記結婚，
    故聲請人依當時民法規定從父姓廖。然因生父皆無工作，絲
    毫未盡扶養責任，於82年4月間生母攜聲請人離開生父，獨
    自扶養聲請人迄今。聲請人從無見過生父之印象，且感念生
    母扶養之恩，而聲請人卻從姓一個已無印象且對聲請人從未
    盡扶養義務亦未主動探視聲請人之人之姓氏，令聲請人直覺
    對生母不公平；且聲請人求學階段，師長或同學問起聲請人
    父親，聲請人完全不知如何回答，此種不愉快之記憶隨年紀
    增長，越發難以忍受，聲請人亦知聲請人從父姓一事對生母
    而言，亦為其不可承受之重，聲請人心理壓力日漸增深。再
    者，聲請人每每清明祭祖時，欲祭拜蘇姓祖先，惟因習俗屢
    遭婉拒，已有影響聲請人融入家庭生活之不利影響。另生父
    另組家庭並育有子女，反觀聲請人僅與生母相依為命，聲請
    人從父姓對聲請人之人生毫無意義。現聲請人即將成年，為
    將來身分安定性及交易安全之社會生活考量，及上開因從父
    姓造成聲請人現在生活面及心理面已產生之不利事實，爰聲
    請變更子女姓氏改從母姓云云。
二、按有下列各款情形之一，且有事實足認子女之姓氏對其有不
    利之影響時，父母之一方或子女得請求法院宣告變更子女之
    姓氏為父姓或母姓：（一）父母離婚者。（二）父母之一方
    或雙方死亡者。（三）父母之一方或雙方生死不明滿3年者
    。（四）父母之一方曾有或現有未盡扶養義務滿2年者，民
    法第1059條第5項定有明文。惟依同條項之規定，此須以有
    事實足認子女之姓氏對其有不利之影響者為限。
三、本件聲請人請求變更其姓氏為母姓，無非係以：聲請人之父
    母於聲請人出生後1個月才登記結婚，然聲請人之父皆無工
    作，毫不負扶養責任，於82年4月間生母攜聲請人離開生父
    ，獨自扶養聲請人迄今。聲請人之父從未曾扶養或探視過聲
    請人，聲請人從父姓之事，已使聲請人現在生活面及心理面
    產生不利之事實云云，資為論據。惟關於聲請人之家族認同
    、感傷與困擾等感受，乃純屬私人情感作用，且依聲請人上
    開所述，其之所以認同母系家族，不願與父親同姓，其根由
    實係緣於聲請人及其生母丙○認其生父甲○○未善盡為人父
    之責有以致，此要與聲請人原本姓氏無關，自難謂係姓氏所
    帶給聲請人之不利影響，核與前揭法條規定變更姓氏之要件
    未合。至於聲請人於本院審理時陳稱：「從父姓造成生活不
    方便，辦護照、銀行帳戶都要兩人簽名，我的監護是父母共
    同監護」、「姓廖對我的心理有造成壓力，而且沒有利益，
    父親沒有養過我，我希望孝順母親」；聲請人之生母丙○於
    本院審理中亦陳稱：「他酒品很差，也不賺錢，是我先離開
    他的」、「他全家人都是我在養，每個月都花我六、七萬元
    ，所以我才帶走小孩，不能讓他找到，若讓他找到，他什麼
    都要我來養，我來付錢，每天要給他五千元，我以前找他他
    都擺爛不理，所以我才聲請改姓，小孩要辦銀行戶頭還有護
    照都需要兩人的蓋章」等語（見本院98年2月12日、98年2月
    26日非訟事件筆錄）。本院認聲請人之親權既由父母二人共
    同任之，於聲請人辦理銀行戶頭、護照等事，依法本應由父
    母二人共同為之，與聲請人從父或母之姓氏無涉；又相對人
    否認聲請人及其生母丙○指摘其無扶養子女之情，辯稱係丙
    ○離家出走，並阻絕其與聲請人聯絡等語，本院認聲請人及
    其生母丙○未提出證據證明因聲請人生父甲○○未扶養聲請
    人致聲請人從父姓對其有不利之影響，則聲請人此部分主張
    ，亦非可採。由是觀之，本件聲請，應屬聲請人及其生母丙
    ○對其生父、其前夫之主觀感受，聲請人未能舉證證明其姓
    氏「廖」對伊何不利之影響，則其聲請變更姓氏改從母姓「
    蘇」，揆諸前開法條規定，自有未合，應予駁回。
四、依非訟事件法第條第21條第2項、民事訴訟法第78條，裁定
    如主文。
中    華    民    國    98    年    3     月    31    日
                  家事法庭法  官  李莉苓
以上正本證明與原本無異
如對本裁定抗告，應於裁定送達後10日內向本院提出抗告狀
中    華    民    國    98    年    3     月    31    日
                        書記官  王子方


司法院資訊處製作；財團法人民間司法改革基金會備份。
